臺灣板橋地方法院民事判決　　　　　　 98年度重訴字第530號
原　　　告　郭萬福
訴訟代理人　陳文雄律師
被　　　告　郭安男
　　　　　　郭萬得
　　　　　　郭財利
　　　　　　郭萬
上列當事人間請求分割共有物事件，經本院於民國100年2月25
日言詞辯論終結，判決如下：
    主  文
兩造共有坐落新北市○○區○○段大湖小段第7之2地號、第10之
1地號、第11之10地號、第44地號、第45之2地號、第13地號、第
13之38地號、第13之46地號、第13之47地號、第13之48地號土地
准予分割。
分割方法按附表「分割後兩造所有權應有部分權利範圍」欄所示
之比例單獨所有或分別共有之。
原告應給付被告郭安男、郭萬得、郭財利、郭萬共新臺幣壹拾貳
萬伍仟肆佰元。
訴訟費用原告及被告郭安男、郭萬得、郭財利、郭萬利各負擔五
分之一。
    事  實
壹、原告之主張：
    坐落新北市○○區○○段大湖小段第13、13之38、13之46
    、13之47、13之48等五筆丙種建築用地，及同小段第7之2、
    10之1、11之10、44、45之2等五筆非建築用地，為兩造所分
    別共有，所有權應有部分每人各5分之1；因兩造對於是否分
    割及分割方法無法達成協議，爰依民法第823條、第824條之
    規定，訴請法院裁判分割，分割方法為求公平計，分為建地
    與非建地二部分：
一、建地部分：
    原告所有門牌新北市○○區○○路732巷16弄34號已辦保存
    登記房屋，與另一棟未辦保存登記房屋，分別坐落於上開第
    13之46地號全部及第13之47地號與第13之48地號之部分土地
    上，爰聲明：將原告前開房屋坐落之基地部分，判決分割為
    原告單獨所有，上開土地分割後所剩餘及其他未分割之建地
    ，則分由被告維持分別共有，並將被告所有權應有部分有每
    人5分之1，調整為4分之1。
二、非建地部分
    聲明：系爭非建地部分由原告分得第11之10地號及第45之2
    地號，請判決分割為原告單獨所有，其他三筆非建地則分由
    被告維持分別共有，並將被告所有權應有部分有每人5分之1
    ，調整為4分之1。
貳、被告之抗辯：
    被告聲明駁回原告之訴，並均表示不願分割，惟法院如判決
    分割，則願意就分得之部分由被告4人繼續保持均等之共有
    關係。
參、兩造不爭執之事項：
一、兩造分別共有坐落新北市○○區○○段大湖小段第13、13之
    38、13之46、13之47、13之48等五筆丙種建築用地，及同小
    段第7之2、10之1、11之10、44、45之2等五筆非建築用地所
    有權，所有權應有部分每人各5分之1。
二、系爭十筆土地經本院會同新北市樹林地政事務所於99年4 月
    14日履勘測量結果，分別製有勘驗筆錄與土地複丈成果圖（
    本院卷第38頁），地上物之情形如下：
  (一)五筆建地上，編號F為門牌新北市○○區○○路732巷16弄34
    號已辦保存登記房屋，編號D為未辦保存登記房屋（無門牌
    ），均為原告所有。編號C、E、H、G則均為兩造所共有未辦
    保存登記房屋（無門牌）。
  (二)五筆非建地上，除土地公廟之編號A（金爐）與編號B（廟前
    雨棚）為地方人士捐錢興建非兩造所有之外；其餘均為雜草
    或空地並無建物。
肆、法院之判斷：
一、按各共有人，得隨時請求分割共有物；但因物之使用目的不
    能分割或契約訂有不分割之期限者，不在此限，民法第823
    條第1項定有明文。又共有物之分割，依共有人協議之方法
    行之；分割之方法，不能協議決定者，法院得因任何共有人
    之聲請，命為以原物分配於各共有人或變賣共有物，以價金
    分配於各共有人，同法第824條第1項、第2項規定甚明。查
    兩造就系爭十筆土地業經多次協議均無法達成分割之共識，
    此為兩造所不爭，足認兩造對於系爭土地分割方式未能達成
    一致之協議，從而系爭土地既無因物之使用目的不能分割或
    兩造曾有不能分割約定之情事，則原告依上開規定訴請裁判
    分割系爭不動產，自無不合，應予准許。
二、次按「分割之方法不能協議決定，或於協議決定後因消滅時
    效完成經共有人拒絕履行者，法院得因任何共有人之請求，
    命為下列之分配：一、以原物分配於各共有人。但各共有人
    均受原物之分配顯有困難者，得將原物分配於部分共有人。
    二、原物分配顯有困難時，得變賣共有物，以價金分配於各
    共有人；或以原物之一部分分配於各共有人，他部分變賣，
    以價金分配於各共有人」；又「以原物為分配時，因共有人
    之利益或其他必要情形，得就共有物之一部分仍維持共有」
    ，民法第824條第2項、第4項，分別定有明文。經查：
  (一)建地部分：
    兩造共有坐落新北市○○區○○段大湖小段第13、13之38、
    13之46、13之47、13之48等五筆丙種建築用地，經本院會同
    新北市樹林地政事務所於99年4月14日、100年1月14日履勘
    測量結果，五筆建地上編號F為門牌新北市○○區○○路732
    巷16弄34號已辦保存登記房屋，編號D為未辦保存登記房屋
    （無門牌）均為原告所有；編號C、E、H、G則均為兩造所共
    有未辦保存登記房屋（無門牌），分別有勘驗筆錄與99年4
    月14日土地複丈成果圖可稽（見本院卷第34頁至第38頁），
    則原告主張將其所有房屋所坐落之基地，亦即如附表編號10
    、12、14之土地，分割為原告單獨所有，此符合物盡其用之
    經濟原則，應予准許。另為維持上開分得土地對外通行之用
    ，原告主張將系爭土地另分割出一條4米6寬之道路即如附表
    編號7、9所示，並由兩造繼續維持共有，每人所有權應有部
    分各5分之1，其餘建地則由原告退出共有關係分歸被告繼續
    保持共有，並將被告所有權應有部分調整增加各為4分之1，
    分別如附表編號6、8、11、13所示，此對於兩造並無不公，
    並為被告所不爭執（見本院卷第89頁所示本院100年1月14日
    測量筆錄），故應予准許之。
  (二)非建地部分：
    兩造共有坐落新北市○○區○○段大湖小段第7之2、10之1
    、11之10、44、45之2等五筆非建築用地所有權，經本院會
    同新北市樹林地政事務所於99年4月14日履勘測量結果，除
    土地公廟之編號A（金爐）與編號B（廟前雨棚）地上物為地
    方人士捐錢興建非兩造所有外；其餘均為雜草或空地並無建
    物，原告主張分得如附表編號3、5所示土地全部而單獨所有
    之，其餘如附表編號1、2、4所示之土地則退出共有關係分
    歸被告繼續保持共有，並將被告所有權應有部分調整增加各
    為4分之1，此對於兩造並無不公，並為被告所不爭執（見本
    院卷第111頁所示本院100年2月25日言詞辯論筆錄），故應
    予准許之。
  (三)原告應給付被告補償金12萬5400元部分：
    按以原物為分配時，如共有人中有未受分配，或不能按其應
    有部分受分配者，得以金錢補償之，民法第824條第3項定有
    明文。本案前開分割方法，原告就建地部分多分得64.4平方
    公尺，非建地部分少分得66.6平方公尺，依兩造協議結果，
    原告願負擔本件分割登記所需規費、代書費及增值稅，並按
    土地公告現值計算補償被告共計12萬5400元，此項補償方法
    經核並無不公，且經被告當庭表示同意（見本院卷第111頁
    所示本院100年2月25日言詞辯論筆錄），故應予准許之。
三、綜上所述，原告依民法第823條及第824條第2項規定訴請裁
    判分割兩造共有之系爭房地，洵屬有據，應予准許，並由本
    院為如附表所示之分配。末按分割共有物之訴為形式之形成
    訴訟，法院不受原告聲明分割方案之拘束，故如准予裁判分
    割，原告之訴即有理由，並無敗訴之問題；且兩造均因本件
    裁判分割而同霑利益，故本院認於裁判分割共有物訴訟，倘
    法院准予分割，原告之訴為有理由時，仍應由兩造分別依系
    爭不動產應有部分比例分擔訴訟費用較符公平原則，附此敘
    明。
四、依民事訴訟法第80條之1，判決如主文。
中    華    民    國    100    年    3    月    23    日
                  民事第一庭    法  官  黎文德
以上正本係照原本作成
如對本判決上訴，須於判決送達後20日內向本院提出上訴狀。如
委任律師提起上訴者，應一併繳納上訴審裁判費。
中    華    民    國    100    年    3    月    23    日
                                書記官  呂昆
附表：（新分割土地之標示及面積如附圖所示）
┌─┬────────┬───────┬──────────┐
│編│土地標示        │分割前兩造所有│分割後兩造所有      │
│號│                │權應有部分範圍│權應有部分範圍      │
├─┼────────┼───────┼──────────┤
│1 │新北市鶯歌區大湖│兩造每人1/5   │郭安男1/4           │
│  │段大湖小段7之2地│              │郭萬德1/4           │
│  │號              │              │郭財利1/4           │
│  │                │              │郭  萬1/4           │
├─┼────────┼───────┼──────────┤
│2 │新北市鶯歌區大湖│兩造每人1/5   │郭安男1/4           │
│  │段大湖小段10之1 │              │郭萬德1/4           │
│  │地號            │              │郭財利1/4           │
│  │                │              │郭  萬1/4           │
├─┼────────┼───────┼──────────┤
│3 │新北市鶯歌區大湖│兩造每人1/5   │郭萬福1/1           │
│  │段大湖小段11之10│              │                    │
│  │地號            │              │                    │
├─┼────────┼───────┼──────────┤
│4 │新北市鶯歌區大湖│兩造每人1/5   │郭安男1/4           │
│  │段大湖小段44地號│              │郭萬德1/4           │
│  │                │              │郭財利1/4           │
│  │                │              │郭  萬1/4           │
├─┼────────┼───────┼──────────┤
│5 │新北市鶯歌區大湖│兩造每人1/5   │郭萬福1/1           │
│  │段大湖小段45之2 │              │                    │
│  │地號            │              │                    │
├─┼────────┼───────┼──────────┤
│6 │新北市鶯歌區大湖│兩造每人1/5   │郭安男1/4           │
│  │段大湖小段13（1 │              │郭萬德1/4           │
│  │）地號（自13地號│              │郭財利1/4           │
│  │新分割）        │              │郭  萬1/4           │
├─┼────────┼───────┼──────────┤
│7 │新北市鶯歌區大湖│兩造每人1/5   │郭萬福1/5           │
│  │段大湖小段13（2 │              │郭安男1/5           │
│  │）地號（自13地號│              │郭萬德1/5           │
│  │新分割）        │              │郭財利1/5           │
│  │                │              │郭  萬1/5           │
├─┼────────┼───────┼──────────┤
│8 │新北市鶯歌區大湖│兩造每人1/5   │郭安男1/4           │
│  │段大湖小段13之38│              │郭萬德1/4           │
│  │（1）地號（自13 │              │郭財利1/4           │
│  │之38地號新分割）│              │郭  萬1/4           │
├─┼────────┼───────┼──────────┤
│9 │新北市鶯歌區大湖│兩造每人1/5   │郭萬福1/5           │
│  │段大湖小段13之38│              │郭安男1/5           │
│  │（2）地號（自13 │              │郭萬德1/5           │
│  │之38地號分割）  │              │郭財利1/5           │
│  │                │              │郭  萬1/5           │
├─┼────────┼───────┼──────────┤
│10│新北市鶯歌區大湖│兩造每人1/5   │郭萬福1/1           │
│  │段大湖小段13之46│              │                    │
│  │地號            │              │                    │
├─┼────────┼───────┼──────────┤
│11│新北市鶯歌區大湖│兩造每人1/5   │郭安男1/4           │
│  │段大湖小段13之47│              │郭萬德1/4           │
│  │（1）地號（自13 │              │郭財利1/4           │
│  │之47新分割）    │              │郭  萬1/4           │
├─┼────────┼───────┼──────────┤
│12│新北市鶯歌區大湖│兩造每人1/5   │郭萬福1/1           │
│  │段大湖小段13之47│              │                    │
│  │（2）地號（自13 │              │                    │
│  │之47地號新分割）│              │                    │
├─┼────────┼───────┼──────────┤
│13│新北市鶯歌區大湖│兩造每人1/5   │郭安男1/4           │
│  │段大湖小段13之48│              │郭萬德1/4           │
│  │（1）地號（自13 │              │郭財利1/4           │
│  │之48地號新分割）│              │郭  萬1/4           │
├─┼────────┼───────┼──────────┤
│14│新北市鶯歌區大湖│兩造每人1/5   │郭萬福1/1           │
│  │段大湖小段13之48│              │                    │
│  │（2）地號（自13 │              │                    │
│  │之48地號新分割）│              │                    │
└─┴────────┴───────┴──────────┘